臺灣基隆地方法院民事判決　　　　　　　 93年度再易字第8號
再審原告　　甲○○
再審被告　　基隆市政府
法定代理人　許財利
上列當事人間請求再審之訴事件，再審原告對於中華民國93年10
月16日本院93年度再易5 號（暨本院93年度簡上字第35號）確定
判決提起再審之訴，本院判決如下：
    主  文
再審之訴駁回。
再審訴訟費用由再審原告負擔。
    理  由
甲、程序方面：
    本件再審原告於民國（下同）93年10月22日收受本院93年度
    再易字第5 號判決書，有送達回證在卷可稽，其於93年10月
    27日提起本件再審之訴，未逾民事訴訟法第500 條第1 項之
    再審之訴應於三十日之不變期間內提起之規定，故再審原告
    提起本件再審之訴，係屬合法，合先敘明。
乙、得心證之理由：
一、按民事訴訟法第496 條第1 項第4 款，對於確定終局判決提
    起再審之訴者，其參與該確定終局判決之法官，依同一理由
    ，於再審程序，亦應自行迴避；又更正裁定，並非法院就事
    件之爭執重新為裁判，不過將裁判中誤寫、誤算或其他類此
    之顯然錯誤，加以更正，使裁判中所表示者，與法院本來之
    意思相符，原裁判之意旨，並未因而變更。故更正裁定溯及
    於為原裁判時發生效力，亦即原裁判之效力，不因更正裁定
    而受影響（司法院釋字第256 號解釋、最高法院79年台聲字
    第349 號判例參照）。經查：再審原告稱原再審之訴，係由
    審判長法官林金發、陪席法官王翠芬及受命法官蔡聰明所組
    成之合議庭，惟其中陪席法官王翠芬，為再審原告對原確定
    之第二審判決提起再審，參與該事件之第一審法官，自應自
    行迴避，惟竟參與裁判，認有依法律或裁判應迴避之法官參
    與審判之再審事由。然查原再審之判決雖於法官姓名欄記載
    「陪席法官王翠芬」，惟經本院依職權調閱原再審之評議簿
    ，陪席法官應為法官王慧惠，此係判決有誤寫之顯然錯誤，
    本院並於93年10月28日裁定更正。是依前開判例意旨，原判
    決之效力，不因裁定更正而受影響，再審原告主張原再審之
    訴違反法官迴避之規定云云，自無可採。
二、又民事訴訟法第496 條第1 項第1 款所謂適用法規顯有錯誤
    者，係指確定判決所適用之法規顯然不合於法律規定，或顯
    然違反司法院現尚有效之大法官解釋及最高法院判例，而顯
    然影響裁判之情形，不包括漏未斟酌證據、認定事實錯誤，
    及判決不備理由之情形在內（最高法院60年臺再字第170 號
    、63年臺上字第880 號判例及司法院釋字第177 號解釋參照
    ）。經查：
  (一)再審原告主張原確定判決漏未論述有關投標須知任令被上訴
    人（即再審被告）片面調整租金，應屬顯失公平之定型化契
    約而屬無效，認為係消極的不適用法規有適用法規顯有錯誤
    之再審事由；又認前開主張與原確定判決理由五(二)３之論述
    ，兩者本有所不同，原再審之訴竟將之混淆，並加以扭曲，
    亦顯有適用法規顯有錯誤之再審理由。然查，原確定判決（
    93簡上字第35號）理由五(二)２核屬認定被上訴人雖以片面調
    整租金，惟「…租賃物為不動產者，因其價值之昇降，當事
    人固得依民法第四百四十二條聲請法院增減其租金，但在為
    聲請法院增減其租金之前，原約定之租金額，並不因租賃不
    動產之昇降，而失其拘束雙方當事人之效力。」（最高法院
    47年度臺上字第1152號判例參照），又依「…本件兩造約定
    上訴人應『依照規定租用市有基地繳納租金』，本即寓有賦
    予被上訴人依規定調整租金之權限，核非必待訴請法院裁判
    後始能增減租金數額。」認被上訴人雖以片面調整租金，上
    訴人仍受拘束。而理由五(二)３則屬原確定判決以土地法第97
    條、第105 條、第148 條、土地法施行法第25條之規定有關
    實務上計算土地租金利益之土地法標準，用以衡量本件被上
    訴人調整租金是否有顯失公平之情形，而認本件「…被上訴
    人顯然已經提供一負擔較輕之市有基地租金率…」，是以認
    被上訴人調整租金並未有顯失公平之情事，而綜前判定本件
    並無上訴人（即再審原告）一再質疑之片面調漲、顯失公平
    之情事。核屬本於審判獨立所為法律見解之認定與契約內容
    之解釋，揆諸前揭判例及司法院解釋之旨趣，自與適用法規
    顯有錯誤之情形不同。
  (二)又再審原告主張原再審之確定判決既認本件系爭之基地為「
    直接供公眾使用之公用財產」，是以依民法第773 條及國有
    財產法第42條之反面解釋，不論土地之上下，自不得作為租
    賃之標的，惟原再審之確定判決，竟置系爭土地，係屬直接
    供公眾使用之河川用地之公用財產於不置，而謂其上並非供
    排水之用，為可供建築房屋部分，顯有違誤；且依照國有財
    產法第42條第2 項之規定，前項期限及非公用財產類不動產
    出租管理辦法，「尚」須由財政部擬定報請行政院核定後發
    布之，則對於直接供公眾使用之河川用地之公用財產，竟可
    反而不須核准，即得在其上建築房屋、出租土地，豈非異事
    ？而認有適用法規顯有錯誤之再審理由。然查，系爭土地為
    再審被告因進行旭川河整建，於河川上加蓋後，乃為基隆市
    即再審被告所有，為兩造所不爭執。按凡不屬於私有或地方
    所有之財產，除法律另有規定外，均應視為國有財產；本法
    第2 條第2 項所稱「凡不屬私有或地方所以之財產」，係指
    未經登記之不動產或未確定權屬私有或地方所有之財產；本
    法所稱公有土地，為國有土地、直轄市有土地、縣 (市)有
    土地或鄉 (鎮、市)有 之土地，國有財產法第2 條第2 項、
    國有財產法施行細則第3 條、土地法第4 條分別定有明文。
    是系爭土地既為再審被告所有，依前揭法條當屬縣（市）所
    有之土地，而非國有財產之一部，不適用國有財產法之規定
    。次按土地所有權，除法令有限制外，於其行使有利益之範
    圍內，及於土地之上下。如他人之干涉，無礙其所有權之行
    使者，不得排除之；縣（市）財產之經營及處分，為縣（市
    ）自治事項；自治事項：指地方自治團體依憲法或本法規定
    ，得自為立法並執行，或法律規定應由該團體辦理之事務，
    而負其政策規劃及行政執行責任之事項，民法第773 條、地
    方制度法第19條、第2 條第2 款亦分別定有明文。關於縣（
    市）有土地自得由地方自治團體依法經營及處分。是再審被
    告於其行使有利益之範圍內，將系爭土地之上興建之系爭房
    屋與再審原告訂立契約，系爭土地之下作基隆市旭川河之用
    ，應無不可。是原審判決援引民法第773 條顯無不合法規之
    情，自無適用法規顯有錯誤之情形。
  (三)另再審原告援引本院93年度基簡字第290 號判決：「…依法
    仍應返還基隆市（由原告行使所有權人之權利）「相當於租
    金之損害金」，被告並非已無給付之義務，被告實應與原告
    洽訂租約，約明租金，以免將來再次涉訟，請被告參考辦理
    。」等語，認相類似之案件，兩造是否已成立「租賃契約」
    顯尚有爭議之餘地。惟此係法官基於個案審判獨立所為之事
    實認定，尚不得以此據為再審之理由。
丙、按再審之訴顯無理由者，得不經言詞辯論，以判決駁回，民
    事訴訟法第502 條第2 項定有明文。本件原確定判決依前揭
    說明，並無再審原告所指之適用法規錯誤之情形，本件再審
    之訴顯無理由，依前揭規定，應逕予判決駁回。
丁、依民事訴訟法第502條第2項、第78條，判決如主文。
中　　華　　民　　國　　94　　年　　3 　　月　　2 　　日
                  審判長法　官  李木貴
　　                    法　官　陳培仁
　　                    法　官　林玉珮
以上正本係照原本作成。
本判決不得上訴。
中　　華　　民　　國　　94　　年　　3 　　月　　2 　　日
                        書記官　湯惠芳
